---
title: "Perustoimeentulotuen saajakotitalouksien kehitys Suomessa"
subtitle: "Analyysi vuosista 2017–2025"
author: "[Nimesi]"
date: "`r format(Sys.Date(), '%d.%m.%Y')`"
output:
  html_document:
    toc: true
    toc_float: true
    toc_depth: 2
    theme: flatly
    highlight: tango
    code_folding: hide
    fig_width: 12
    fig_height: 7
  pdf_document:
    toc: true
    toc_depth: 2
    fig_width: 12
    fig_height: 7
---

```{r setup, include=FALSE}
knitr::opts_chunk$set(
  echo = FALSE,
  message = FALSE,
  warning = FALSE,
  fig.align = "center",
  dpi = 300
)

# Lataa paketit
library(tidyverse)
library(scales)
library(knitr)

# Lataa data
data <- readRDS("../data/data_processed.rds")
```

---

# Tiivistelmä

**Keskeiset löydökset:**

1. **Yksin asuvien osuus kasvanut COVID-19-pandemiasta lähtien** – Vuodesta 2020 alkaen yksin asuvien suhteellinen osuus perustoimeentulotuen saajista on kasvanut, eikä ole palannut pre-COVID tasolle. Muiden kotitaloustyyppien osuudet ovat pysyneet vakaina.

2. **Nuorten tilanne parantunut merkittävästi** – Alle 25-vuotiaiden hakijoiden määrä on laskenut yli 20,000 kotitaloudella ja heidän osuutensa kaikista saajista noin 5 prosenttiyksiköllä. Tämä kuvastaa myönteistä kehitystä nuorten työllisyydessä ja toimeentulossa.

3. **Yksinhuoltajaperheet rakenteellisesti haavoittuvampia** – Yksinhuoltajaperheitä on perustoimeentulotuella noin 10,000 enemmän kuin kahden huoltajan perheitä, vaikka väestössä heitä on vähemmän. Vuosien 2022–2024 lievä nousu viittaa inflaation ja elinkustannusten nousun vaikutuksiin.

**Suositus:** Resursseja tulisi kohdentaa erityisesti yksin asuvien ja yksinhuoltajaperheiden tukemiseen, kun taas nuoriin kohdistetut toimenpiteet näyttävät tuottaneen tulosta.

---

# 1. Johdanto

## 1.1 Tausta

Perustoimeentulotuki on viimesijainen taloudellinen tuki, joka takaa jokaisen Suomessa laillisesti asuvan henkilön toimeentulon. Tuen kehityksen seuraaminen on keskeistä yhteiskuntapoliittisen päätöksenteon tueksi.

## 1.2 Tutkimuskysymykset

Tämä analyysi vastaa seuraaviin kysymyksiin:

1. Miten eri kotitaloustyyppien osuudet ovat kehittyneet?
2. Mikä on alle 25-vuotiaiden hakijoiden tilanne?
3. Miten yksinhuoltajaperheet eroavat kahden huoltajan perheistä?

## 1.3 Aineisto ja menetelmät

**Aineisto:** Kelan tilastotietokanta Kelasto, perustoimeentulotuen saajakotitaloudet 2017–2025.

**Menetelmät:** Kuvailevia tilastollisia menetelmiä ja aikasarja-analyyseja käyttäen R-ohjelmointikieltä (tidyverse, ggplot2).

---

# 2. Kotitaloustyyppien kehitys

```{r data-kotitaloustyypit}
kotitalous_osuudet <- data %>%
  filter(
    aikatyyppi == "Vuosikertymä",
    kuukausi_nro == 12,
    kunta_nimi == "Koko maa",
    kotitaloustyyppi != "Tieto puuttuu"
  ) %>%
  group_by(vuosi, kotitaloustyyppi) %>%
  summarise(saajia = sum(saaja_lkm, na.rm = TRUE), .groups = "drop") %>%
  group_by(vuosi) %>%
  mutate(
    yhteensa = sum(saajia),
    osuus_pct = (saajia / yhteensa) * 100
  ) %>%
  ungroup()
```

```{r fig-kotitaloustyypit, fig.cap="Kuva 1: Kotitaloustyyppien prosentuaaliset osuudet"}
ggplot(kotitalous_osuudet, aes(x = vuosi, y = osuus_pct, color = kotitaloustyyppi)) +
  geom_line(linewidth = 1.2) +
  geom_point(size = 2.5) +
  scale_y_continuous(labels = label_percent(scale = 1, suffix = " %"), limits = c(0, NA)) +
  scale_color_brewer(palette = "Set2") +
  labs(
    title = "Perustoimeentulotuen saajien jakautuminen kotitaloustyypeittäin",
    subtitle = "Osuus (%) kaikista saajakotitalouksista, 2017–2025",
    x = NULL,
    y = "Osuus kaikista kotitalouksista",
    color = "Kotitaloustyyppi",
    caption = "Lähde: Kelan Kelasto-tilastotietokanta"
  ) +
  theme_minimal(base_size = 12) +
  theme(
    plot.title = element_text(face = "bold", size = 14),
    legend.position = "bottom",
    legend.title = element_text(face = "bold"),
    panel.grid.minor = element_blank()
  ) +
  guides(color = guide_legend(nrow = 2))
```

## 2.1 Keskeiset havainnot


Yksin asuvat muodostavat suurimman yksittäisen kotitaloustyypin perustoimeentulotuen saajissa koko tarkastelujakson ajan. Merkittävä havainto on, että yksin asuvien osuus alkoi kasvaa vuodesta 2020 lähtien, COVID-19-pandemian aikana, eikä ole palannut pre-COVID tasolle (2017–2019). 

Muiden kotitaloustyyppien – lapsettomat parit, yksinhuoltajaperheet ja kahden huoltajan perheet – osuudet ovat pysyneet suhteellisen vakaina koko tarkastelujakson ajan.


---

# 3. Alle 25-vuotiaiden tilanne

```{r data-nuoret}
nuoret_kehitys <- data %>%
  filter(
    aikatyyppi == "Vuosikertymä",
    kuukausi_nro == 12,
    kunta_nimi == "Koko maa",
    hakija_alle25v %in% c("Kyllä", "Ei"),
    kotitaloustyyppi != "Tieto puuttuu"
  ) %>%
  group_by(vuosi, hakija_alle25v) %>%
  summarise(saajia = sum(saaja_lkm, na.rm = TRUE), .groups = "drop") %>%
  group_by(vuosi) %>%
  mutate(
    yhteensa = sum(saajia),
    osuus_pct = (saajia / yhteensa) * 100
  ) %>%
  ungroup()

# Laske muutokset
varhaisin <- min(nuoret_kehitys$vuosi)
viimeisin <- max(nuoret_kehitys$vuosi)
nuoret_varhaisin <- nuoret_kehitys %>% filter(vuosi == varhaisin, hakija_alle25v == "Kyllä")
nuoret_viimeisin <- nuoret_kehitys %>% filter(vuosi == viimeisin, hakija_alle25v == "Kyllä")
muutos_abs <- nuoret_viimeisin$saajia - nuoret_varhaisin$saajia
muutos_osuus_pp <- nuoret_viimeisin$osuus_pct - nuoret_varhaisin$osuus_pct
```

```{r fig-nuoret-osuus, fig.cap="Kuva 2: Alle 25-vuotiaiden osuus kaikista saajista"}
ggplot(nuoret_kehitys %>% filter(hakija_alle25v == "Kyllä"),
       aes(x = vuosi, y = osuus_pct)) +
  geom_line(color = "#E63946", linewidth = 1.5) +
  geom_point(color = "#E63946", size = 3) +
  geom_text(aes(label = paste0(round(osuus_pct, 1), "%")),
            vjust = -1, size = 3.5, fontface = "bold", color = "#E63946") +
  scale_y_continuous(labels = label_percent(scale = 1),
                     limits = c(0, max(nuoret_kehitys$osuus_pct) * 1.15)) +
  labs(
    title = "Alle 25-vuotiaiden hakijoiden osuus perustoimeentulotuen saajista",
    subtitle = paste0("Kehitys ", varhaisin, "–", viimeisin),
    x = NULL,
    y = "Osuus kaikista saajista",
    caption = "Lähde: Kelan Kelasto-tilastotietokanta"
  ) +
  theme_minimal(base_size = 12) +
  theme(
    plot.title = element_text(face = "bold", size = 14),
    panel.grid.minor = element_blank()
  )
```

```{r fig-nuoret-abs, fig.cap="Kuva 3: Alle 25-vuotiaiden absoluuttinen määrä"}
nuoret_abs <- nuoret_kehitys %>% filter(hakija_alle25v == "Kyllä")

ggplot(nuoret_abs, aes(x = vuosi, y = saajia)) +
  geom_line(color = "#E63946", linewidth = 1.5) +
  geom_point(color = "#E63946", size = 3) +
  geom_area(fill = "#E63946", alpha = 0.2) +
  scale_y_continuous(labels = label_number(big.mark = " ")) +
  labs(
    title = "Alle 25-vuotiaiden hakijoiden määrä",
    subtitle = paste0("Absoluuttinen kehitys ", varhaisin, "–", viimeisin),
    x = NULL,
    y = "Kotitalouksia",
    caption = "Lähde: Kelan Kelasto-tilastotietokanta"
  ) +
  theme_minimal(base_size = 12) +
  theme(
    plot.title = element_text(face = "bold", size = 14),
    panel.grid.minor = element_blank()
  )
```

## 3.1 Keskeiset havainnot

Alle 25-vuotiaiden hakijoiden tilanne on **parantunut merkittävästi** tarkastelujakson aikana:

- **Osuus laskenut:** `r round(abs(muutos_osuus_pp), 1)` prosenttiyksikköä (kuvio 2)
- **Absoluuttinen määrä laskenut:** `r format(abs(muutos_abs), big.mark = " ")` kotitaloutta (kuvio 3)
- **Vuonna `r varhaisin`:** `r format(nuoret_varhaisin$saajia, big.mark = " ")` kotitaloutta (`r round(nuoret_varhaisin$osuus_pct, 1)`%)
- **Vuonna `r viimeisin`:** `r format(nuoret_viimeisin$saajia, big.mark = " ")` kotitaloutta (`r round(nuoret_viimeisin$osuus_pct, 1)`%)

Tämä on **positiivinen yhteiskunnallinen kehityssuunta**. Sekä absoluuttinen määrä että suhteellinen osuus ovat laskeneet, mikä viittaa siihen, että nuorten työllisyys- ja koulutustilanne on parantunut.

*[Lisää oma tulkintasi: Miksi nuorten tilanne parani? Nuorisotakuu? Opintotuki? Työllisyys?]*

---

# 4. Yksinhuoltajaperheiden haavoittuvuus

```{r data-perheet}
perheet_kehitys <- data %>%
  filter(
    aikatyyppi == "Vuosikertymä",
    kuukausi_nro == 12,
    kunta_nimi == "Koko maa",
    kotitaloustyyppi %in% c("Yksinhuoltajaperheet", "Kahden huoltajan perheet")
  ) %>%
  group_by(vuosi, kotitaloustyyppi) %>%
  summarise(saajia = sum(saaja_lkm, na.rm = TRUE), .groups = "drop")

# Viimeisin vuosi
viimeisin_perheet <- perheet_kehitys %>% filter(vuosi == viimeisin)
yksinhuoltajat <- viimeisin_perheet %>% 
  filter(kotitaloustyyppi == "Yksinhuoltajaperheet") %>% pull(saajia)
kahden_huoltajan <- viimeisin_perheet %>% 
  filter(kotitaloustyyppi == "Kahden huoltajan perheet") %>% pull(saajia)
ero_abs <- yksinhuoltajat - kahden_huoltajan
suhde <- yksinhuoltajat / kahden_huoltajan
```

```{r fig-perheet, fig.cap="Kuva 4: Yksinhuoltaja- vs. kahden huoltajan perheet"}
ggplot(perheet_kehitys, aes(x = vuosi, y = saajia, color = kotitaloustyyppi, group = kotitaloustyyppi)) +
  geom_line(linewidth = 1.5) +
  geom_point(size = 3) +
  scale_y_continuous(labels = label_number(big.mark = " ")) +
  scale_color_manual(
    values = c("Yksinhuoltajaperheet" = "#E63946", 
               "Kahden huoltajan perheet" = "#457B9D")
  ) +
  labs(
    title = "Perustoimeentulotuen saajat: Yksinhuoltaja- vs. kahden huoltajan perheet",
    subtitle = paste0("Kehitys ", varhaisin, "–", viimeisin),
    x = NULL,
    y = "Kotitalouksia",
    color = "Perhetyyppi",
    caption = "Lähde: Kelan Kelasto-tilastotietokanta"
  ) +
  theme_minimal(base_size = 12) +
  theme(
    plot.title = element_text(face = "bold", size = 14),
    legend.position = "bottom",
    legend.title = element_text(face = "bold"),
    panel.grid.minor = element_blank()
  )
```

## 4.1 Keskeiset havainnot

### Yksinhuoltajaperheet haavoittuvampia kuin kahden huoltajan perheet

Yksinhuoltajaperheitä on perustoimeentulotuen saajissa noin **10,000 
enemmän** kuin kahden huoltajan perheitä (vuonna 2024), vaikka 
yksinhuoltajaperheitä on väestössä huomattavasti vähemmän. Tämä 
kuvastaa yksinhuoltajien **rakenteellista haavoittuvuutta**: yksi 
tulonsaaja vastaa perheen toimeentulosta ja lapsenhoito vaikeuttaa 
täysipäiväistä työskentelyä.

Myönteistä on, että molemmat perheryhmät ovat nähneet **laskutrendin** 
2017-2022, mikä viittaa parantuneeseen työllisyyteen ja toimiviin 
tukijärjestelmiin. Huolestuttavaa on kuitenkin **lievä nousu viime 
vuosina** (2022-2024), joka voi liittyä inflaatioon ja 
elinkustannusten nousuun, jotka osuvat erityisen kovaa 
pienituloisiin perheisiin.

Yksinhuoltajaperheet ovat **rakenteellisesti haavoittuvampia** kuin kahden huoltajan perheet:

- **Vuonna `r viimeisin`:** Yksinhuoltajaperheitä oli `r format(ero_abs, big.mark = " ")` **enemmän** kuin kahden huoltajan perheitä toimeentulotuella
- **Suhdeluku:** `r round(suhde, 2)`x enemmän yksinhuoltajaperheitä
- **Päätrendi:** Laskeva 2017–2022, mikä on positiivista
- **Huolestuttava käänne:** Lievä nousu vuosina 2022–2024, mahdollisesti inflaation ja elinkustannusten nousun seurausta

Yksinhuoltajaperheiden suurempi riippuvuus perustoimeentulotuesta selittyy rakenteellisilla tekijöillä: yksi tulonsaaja vastaa perheen toimeentulosta, ja lapsenhoito vaikeuttaa täysipäiväistä työskentelyä. Lisäksi yksinhuoltajilla ei ole puolison taloudellista tukea kriisitilanteissa.

---

# 5. Yhteenveto ja suositukset

## 5.1 Keskeiset löydökset

**1. Yksin asuvien kasvu vaatii huomiota**

COVID-19-pandemiasta lähtien yksin asuvien osuus perustoimeentulotuen saajista on kasvanut pysyvästi. Tämä viittaa rakenteelliseen muutokseen, joka vaatii kohdennettuja toimenpiteitä.

**2. Nuoriin kohdistetut toimet ovat tuottaneet tulosta**

Alle 25-vuotiaiden tilanne on parantunut merkittävästi. Tämä osoittaa, että nuorisotakuun kaltaiset ohjelmat, opintotuen riittävyys ja nuorten työllisyyden parantaminen ovat vaikuttaneet myönteisesti.

**3. Yksinhuoltajaperheet tarvitsevat erityistukea**

Yksinhuoltajaperheiden merkittävästi suurempi riippuvuus toimeentulotuesta kertoo rakenteellisesta ongelmasta. Viime vuosien lievä nousu herättää huolta elinkustannuskriisin vaikutuksista haavoittuviin ryhmiin.

## 5.2 Suositukset

1. **Kohdennetut toimenpiteet yksin asuville** – Tutkia miksi heidän tilanteensa on huonontunut pysyvästi COVID-19:n jälkeen.

2. **Jatketaan nuoriin panostamista** – Nuorten tukeminen on osoittautunut tehokkaaksi, ja sitä tulee jatkaa.

3. **Yksinhuoltajien erityistuki** – Päivähoito, joustavat työajat ja asumistuen riittävyys tulee varmistaa.

4. **Seuranta jatkuu** – Inflaation ja elinkustannusten vaikutuksia tulee seurata erityisesti haavoittuvissa ryhmissä.

## 5.3 Jatkotutkimusehdotukset

- Alueellinen analyysi: Missä kunnissa tilanne on vaikein?
- Pitkittäisanalyysi: Kuinka kauan kotitaloudet ovat tuella?
- Vaikuttavuustutkimus: Mitkä toimenpiteet ovat vaikuttaneet nuorten tilanteeseen?
- Inflaation vaikutus: Miten hintojen nousu on vaikuttanut eri ryhmiin?

---

# Lähteet

Kela (2025). *Tilastotietokanta Kelasto: Perustoimeentulotuen saajakotitaloudet*. 
Saatavilla: https://www.avoindata.fi/data/fi/dataset/perustoimeentulotuen-saajakotitaloudet

---

# Liitteet

## Liite A: Tekninen toteutus

**Ohjelmointiympäristö:**

- R versio `r R.version.string`
- Paketit: tidyverse, ggplot2, lubridate, scales

**Analyysimenetelmät:**

- Kuvailevia tilastollisia menetelmiä
- Aikasarja-analyysi
- Ryhmävertailut

**Datan käsittely:**

Käytetty "Vuosikertymä" -aikatyyppiä, joulukuun (12) arvoja kunkin vuoden kokonaiskertymän määrittämiseen. "Tieto puuttuu" -kategoria poistettu analyyseista.

## Liite B: Visualisointien lähdekoodit

Kaikki analyysit ja visualisoinnit on tehty R:llä. Koodi on saatavilla projektin GitHub-repositoriossa.

**Projekti:** https://github.com/jmhellst/R/Kela

---

**Raportti päivitetty:** `r format(Sys.time(), '%d.%m.%Y %H:%M')`
